【裁判字號】    99,訴,785
【裁判日期】    990427
【裁判案由】    偽造文書
【裁判全文】
臺灣板橋地方法院刑事判決               99年度訴字第785號
公  訴  人  臺灣板橋地方法院檢察署檢察官
被      告  丙○○
上列被告因偽造文書案件，經檢察官提起公訴（99年度偵緝字第
418號），本院合議庭裁定由受命法官獨任行簡式審判程序，並
判決如下：
    主  文
丙○○共同偽造公文書，足以生損害於公眾及他人，處有期徒刑
壹年。緩刑貳年。如附表所示偽造之印文、印章均沒收。
    事  實
一、緣郭廷雄（郭廷雄所涉行使偽造公文書罪，前經本院以九十
    六年度訴字第一四五四號判處有期徒刑一年二月，緩刑三年
    確定）於民國九十五年三月間，以新臺幣（下同）一百五十
    萬元之報酬，受余雲烈、余建華父子（上開二人經檢察官為
    不起訴處分）之委託，代為購買簡土樹（已歿）所有之台北
    縣板橋市○○段地號一四八、一四八之三、四二六、四二六
    之三、四二七、四三○、四三一、四三四、四三五、四三六
    、四三六之一、四五六、四五六之二、四九五、四九八、五
    ○二、五六○、五六○之一、文化段地號二八二六、公館段
    地號二○五七、二○五八、二○五九等土地，嗣郭廷雄接觸
    各繼承人，取得各繼承人提供之印鑑證明，以代為辦理土地
    繼承登記事宜，且談妥出售土地之價格及完成簽約事宜，但
    因無法聯絡繼承人乙○○，郭廷雄為使上開土地交易盡速完
    成，得以取得約定之報酬，於九十五年三月間某日，前往平
    日為郭廷雄經營之照相館維修電腦之丙○○位於臺北縣三重
    市○○街二十七巷四十四號二樓住處，以五千元之代價，委
    請丙○○以電腦製作乙○○之印鑑證明，丙○○當場應允，
    即與郭廷雄共同基於偽造公文書之犯意聯絡，由丙○○當場
    以電腦「CORL-DAW」影像製圖軟體，掃描郭廷雄所提供之印
    鑑證明（其上蓋有「臺北縣板橋市戶政事務所印」、「主任
    陳世銘」之印文各一枚），並將其提供之乙○○之年籍、地
    址資料輸入上開印鑑證明上，經電腦列印完成乙○○之印鑑
    證明書後，再由郭廷雄將其於九十五年三月間某日在臺北縣
    板橋市某處，利用不知情之成年刻印人員偽刻「乙○○」印
    章一枚，蓋印在上開乙○○之印鑑證明書「印鑑」欄上，而
    共同偽造臺灣省臺北縣板橋市戶政事務所九十四年十二月一
    日核發乙○○印鑑證明書之公文書，足以生損害戶政機關對
    於核發、管理印鑑證明書之正確性及乙○○本人。嗣郭廷雄
    獨自將上開偽造乙○○印章接續蓋印於丙○○所不知情之「
    繼承系統表」、「簡土樹土地繼承人完成簽約應收買賣總額
    簽收人員名冊」及「遺產分割協議書」上，而偽造上開「繼
    承系統表」、「簡土樹土地繼承人完成簽約應收買賣總額簽
    收人員名冊」及「遺產分割協議書」後，連同上開偽造之臺
    灣省臺北縣板橋市戶政事務所九十四年十二月一日核發乙○
    ○印鑑證明書，交與不知情之地政士陳美銀（另經檢察官為
    不起訴處分），由陳美銀於九十五年五月二十二日持上開乙
    ○○之印鑑證明書等文件資料，前往臺北縣板橋市○○路一
    號之板橋地政事務所辦理土地繼承登記時，因承辦人員察覺
    有異而向板橋市戶政事務所查詢發現上開乙○○印鑑證明書
    並非該所核發，乃報警循線查獲郭廷雄，並經警扣得上開偽
    造乙○○印章一枚、乙○○之印鑑證明書、繼承系統表、簡
    土樹土地繼承人完成簽約應收買賣總額簽收人員名冊及遺產
    分割協議書各一份等物；而丙○○於偵查中因逃匿，經臺灣
    板橋地方法院檢察署發布通緝，嗣於九十九年一月二十五日
    下午九時零分，在桃園縣龜山鄉○○○路二五六之二號為警
    緝獲到案。
二、案經臺北縣政府警察局移送臺灣板橋地方法院檢察署檢察官
    偵查起訴，而丙○○於本院準備程序中就被訴事實為有罪陳
    述，本院合議庭裁定由受命法官獨任行簡式審判程序。
    理  由
一、上開偽造臺灣省臺北縣板橋市戶政事務所九十四年十二月一
    日核發乙○○印鑑證明之事實，業據被告丙○○於偵查及本
    院審理中均坦承不諱，核與共犯郭廷雄於警詢、偵查中供證
    之情節相符，並經證人即被害人乙○○於警詢、偵查中指證
    及證人即負責承辦上開繼承登記事務之臺北縣板橋地政事務
    所課長林泳玲於警詢時證述屬實，且有偽造九十四年十二月
    一日臺灣省臺北縣板橋市戶政事務所核發之「乙○○」印鑑
    證明、資料查證單（簽辦聯、回復聯）各一紙在卷可稽，復
    有上開偽造乙○○印章一枚、乙○○之印鑑證明、繼承系統
    表、簡土樹土地繼承人完成簽約應收買賣總額簽收人員名冊
    及遺產分割協議書各一份扣案可資佐證。又地政士陳美銀於
    九十五年五月二十二日持乙○○之印鑑證明書等文件資料，
    前往板橋地政事務所辦理土地繼承登記時，因承辦人員察覺
    乙○○之印鑑證明書上所蓋之關防（板橋戶政事務所大印）
    與主任職名章色澤有異，而傳真上開印鑑證明書至板橋市戶
    政事務所審認回覆上開乙○○印鑑證明書非板橋地政事務所
    核發，且乙○○於九十四年十二月一日並無申請登記，確認
    該印鑑證明書確係偽造，即依規定於九十五年五月二十二日
    報請臺北縣政府警察局偵辦等情，亦有臺北縣板橋地政事務
    所九十九年四月一日北縣板地登字第０九九０００四八九三
    號函附卷足憑，足徵臺灣省臺北縣板橋市戶政事務所九十四
    年十二月一日核發乙○○印鑑證明書確係偽造。被告偽造上
    開臺灣省臺北縣板橋市戶政事務所九十四年十二月一日核發
    之乙○○印鑑證明書，使一般人誤認該印鑑證明書確係臺北
    縣板橋市戶政事務所於九十四年十二月一日核發予被害人乙
    ○○之印鑑證明書，自足以生損害戶政機關對於核發、管理
    印鑑證明書之正確性及乙○○本人無訛。綜上，足認被告之
    自白確與事實相符，堪採為認定事實之依據。本案事證明確
    ，被告犯行洵堪認定，應依法論科。
二、論罪科刑：
(一)、查被告行為後，刑法於九十四年二月二日修正公布，於九十
    五年七月一日施行。按行為後法律有變更者，適用行為時之
    法律，但行為後之法律有利於行為人者，適用最有利於行為
    人之法律，現行刑法第二條第一項訂有明文。此條規定乃與
    刑法第一條罪刑法定主義契合，而貫徹法律禁止溯及既往原
    則，係規範行為後法律變更所生新舊法律比較適用之準據法
    ，是刑法第二條本身雖經修正，但刑法第二條既屬適用法律
    之準據法，本身尚無比較新舊法之問題，應一律適用裁判時
    之現行刑法第二條規定以決定適用之刑罰法律，合先敘明。
    經查：修正後刑法第二十八條關於成立共同正犯之標準，將
    原來共同正犯之共同「實施」犯罪，改為共同「實行」犯罪
    ，剔除完全未參與犯罪相關行為之「實行」的「陰謀共同正
    犯」及「預備共同正犯」，是修正後之共同正犯之可罰性要
    件之範圍業已限縮。是比較修正前後之刑罰法律，適用修正
    後之規定，對被告顯未有利，依修正後刑法第二條第一項「
    從舊從輕」原則，應適用修正前之規定，合先敘明。
(二)、按印鑑證明書，大都於不動產物權或於法律上重要權利之得
    喪、變更有重大影響之事項，作為當事人表示真意之主要憑
    證，自不在刑法第二百十二條範圍之內，而屬於同法第二百
    十一條之公文書（最高法院七十年台上字第四九八六號判例
    、八十九年度台上字第七五四號判決意旨參照）。本件被告
    以電腦掃描共犯郭廷雄所提供之印鑑證明（其上蓋有「臺北
    縣板橋市戶政事務所印」、「主任陳世銘」之印文各一枚）
    ，並將其提供之乙○○之年籍、地址資料輸入上開印鑑證明
    上，經電腦列印完成乙○○之印鑑證明書後，再將偽造之「
    乙○○」印章，蓋印在上開乙○○之印鑑證明書「印鑑」欄
    上，依其情形，非但印鑑證明之本質已有變更（從甲到乙）
    ，且具有創設性（從無到有），自屬偽造公文書，非變造公
    文書（最高法院九十二年度台上字第六八三八號判決採同一
    意旨）。另被告以電腦掃描之方法，複擬另一與原印鑑證明
    上「臺北縣板橋市戶政事務所印」、「主任陳世銘」相同之
    印文使用，因屬虛偽製作，使人誤信為真正之印文，即屬偽
    造印文（最高法院法院九十五年度台上字第一０二二號判決
    採同一意旨）。
(三)、核被告丙○○所為，係犯刑法第二百二十一條偽造公文書罪
    。被告偽造「乙○○」之印章、偽造「乙○○」之印文，及
    其以電腦掃描方式偽造「臺北縣板橋市戶政事務所印」、「
    主任陳世銘」印文之低度行為，為偽造公文書之高度行為所
    吸收，均不另論罪。被告與郭廷雄之間就上開偽造公文書犯
    行，有犯意聯絡及行為分擔，均為共同正犯。被告利用不知
    情之某成年人偽刻乙○○之印章一枚，係屬間接正犯。至共
    犯郭廷雄偽造「繼承系統表」、「簡土樹土地繼承人完成簽
    約應收買賣總額簽收人員名冊」及「遺產分割協議書」，並
    連同上開偽造之臺灣省臺北縣板橋市戶政事務所九十四年十
    二月一日核發乙○○印鑑證明書，交與地政士陳美銀持向板
    橋地政事務所辦理土地繼承登記而行使之行為，被告否認其
    有參與上開偽造私文書及行使偽造私文書、偽造公文書等犯
    行，復無其他證據證明被告與郭廷雄就上開犯行有何犯意聯
    絡或行為分擔之情形，是共犯郭廷雄上開部分犯行應與被告
    無涉，併予指明。爰審酌被告犯罪動機、目的、手段，所得
    利益及所生危害，兼衡被告前無犯罪紀錄之素行狀況，有臺
    灣高等法院被告前案紀錄表在卷可憑，被害人乙○○於本案
    發生後已同意委由共犯郭廷雄辦理土地繼承事宜，並於本院
    審理中陳明願意宥恕被告等語，暨被告犯後坦承犯行，態度
    尚稱良好等一切情狀，量處如主文所示之刑，以資懲儆。
(四)、查被告前未曾因故意犯罪受有期徒刑以上刑之宣告，有臺灣
    高等法院被告前案紀錄表在卷可按，其因一時失慮，偶罹刑
    典，事後已坦承犯行，深具悔意，而被害人乙○○於本院審
    理中亦表示願原諒被告，則被告經此偵、審程序及刑之宣告
    後，應知警惕而無再犯之虞，本院因認暫不執行其刑為當，
    爰依刑法第七十四條第一項第一款規定（參照最高法院九十
    五年五月二十三日九十五年度第八次刑庭會議決議第七點規
    定，犯罪在新法施行前，新法施行後，緩刑之宣告，應適用
    新法第七十四條之規定），宣告緩刑二年，用啟自新。末按
    「本條例施行前，經通緝而未於中華民國九十六年十二月三
    十一日以前自動歸案接受偵查、審判或執行者，不得依本條
    例減刑。」中華民國九十六年罪犯減刑條例第五條定有明文
    ；本件被告上開偽造公文書之犯罪時間雖在九十六年四月二
    十四日以前，惟被告於九十六年七月十六日即中華民國九十
    六年罪犯減刑條例公布施行前，於本案偵查中因逃匿而經臺
    灣板橋地方法院檢察署於九十六年三月三十日對被告發布通
    緝，嗣被告於九十九年一月二十五日下午九時零分，始在桃
    園縣龜山鄉○○○路二五六之二號為警緝獲到案等節，有臺
    灣板橋地方法院檢察署九十六年三月三十日甲○榮偵暑緝字
    第一五八九號號通緝書、桃園縣警察局龜山分局通緝案件移
    送書等件在卷足憑，則依中華民國九十六年罪犯減刑條例第
    五條規定，被告自不得獲減刑之寬典，併此敘明。
(五)、本件被告與共犯郭廷雄共同偽造臺灣省臺北縣板橋市戶政事
    務所九十四年十二月一日核發乙○○印鑑證明書之公文書，
    因共犯郭廷雄已將上開印鑑證明書交由不知情之地政士陳美
    銀於辦理土地繼承登記時交付予板橋地政事務所收執，已非
    為被告或共犯郭廷雄所有之物，故不予宣告沒收。惟上開印
    鑑證明書上偽造「乙○○」印文一枚、偽造「臺北縣板橋市
    戶政事務所印」、「主任陳世銘」之印文各一枚及扣案偽造
    「乙○○」印章一枚，分別係偽造之印文、印章，依刑法第
    二百十九條規定，不問屬於犯人與否，應宣告沒收之。
據上論斷，應依刑事訴訟法第二百七十三條之一第一項、第二百
九十九條第一項前段，刑法第二條第一項前段、第二十八條（修
正前）、第二百十一條、第七十四條第一項第一款、第二百十九
條，判決如主文。
本案經檢察官李巧菱到庭執行職務。
中    華    民    國    99    年    4     月    27    日
                  刑事第九庭    法  官  楊志雄
以上正本證明與原本無異。
如不服本判決應於收受判決後10日內向本院提出上訴書狀，並
應敘述具體理由。其未敘述上訴理由者，應於上訴期間屆滿後
20日內向本院補提理由書（均須按他造當事人之人數附繕本）
「切勿逕送上級法院」。
                                書記官  陳春銘
中    華    民    國    99    年    4     月    27    日
附錄本案論罪科刑法條全文：
刑法第二百十一條
偽造、變造公文書，足以生損害於公眾或他人者，處1年以上7
年以下有期徒刑。
附表：
(1)臺灣省臺北縣板橋市戶政事務所印鑑證明上偽造「乙○○」印
  文壹枚
(2)上開印鑑證明上偽造之「臺北縣板橋市戶政事務所印」印文壹
  枚。
(3)上開印鑑證明上偽造之「主任陳世銘」之印文壹枚。
(4)扣案偽造「乙○○」印章壹枚均沒收。

司法院資訊處製作；財團法人民間司法改革基金會備份。
